臺灣高等法院民事判決
110年度上字第315號
上  訴  人  黃凱琳  


訴訟代理人  游開雄律師
複  代理人  吳家榜律師
被  上訴人  一銘科技工業股份有限公司


法定代理人  黃韻頻  
訴訟代理人  林哲健律師
            張宏暐律師
上列當事人間請求確認股東會決議不存在事件，上訴人對於中華
民國109年12月30日臺灣桃園地方法院109年度訴字第1785號第一
審判決提起上訴，本院於110年9月15日言詞辯論終結，判決如下
：
    主      文
上訴駁回。
第二審訴訟費用由上訴人負擔。
    事實及理由
一、上訴人主張：
　㈠被上訴人已發行股份總數為600萬股，伊持有其中42萬股，伊
    父母即訴外人黃成杰、徐金玉原持有被上訴人減資後之股份
    依序為132萬股、136萬2千股，是伊及黃成杰、徐金玉3人持
    股比例合計達51.7％（計算式：〈42萬股＋132萬股＋136萬2千
    股〉÷600萬股）。又伊父黃成杰已於民國102年12月13日死亡
    ，其繼承人為伊、徐金玉、訴外人黃家琳、黃宇君、黃韻頻
    （即被上訴人法定代理人）等5人，伊母徐金玉則於105年3
    月23日死亡，其繼承人則為伊、黃宇君、黃韻頻、訴外人陶
    方廷等4人，因黃成杰、徐金玉之遺產迄今尚未分割，故其
    等所遺上開被上訴人股份，應分別屬上開繼承人全體公同共
    有。
　㈡被上訴人於109年7月10日舉行109年股東常會（下稱系爭股東
    會）時，伊委託訴外人田俊賢律師出席，竟遭被上訴人阻擋
    在外，致伊無法出席系爭股東會。惟黃成杰、徐金玉之全體
    繼承人對於其等所遺被上訴人股份132萬股、136萬2千股如
    何行使股東權，並無共識，自不得將上開股份計入系爭股東
    會之出席股數；又經加計伊之持股數後，系爭股東會之出席
    股數至多為48.3％（計算式：1－51.7％），尚未達公司法第17
    4條規定「已發行股份總數過半數股東出席」之股東會決議
    成立要件，是系爭股東會議事錄記載：出席股數占已發行股
    份總數達61.6％，決議通過承認被上訴人之108年度營業報告
    及決算表冊承認案、108年度盈餘分配案云云，顯有不實等
    情，爰求為確認系爭股東會決議不成立之判決。原審為上訴
    人敗訴之判決，上訴人聲明不服，提起上訴，並聲明：㈠原
    判決廢棄。㈡確認被上訴人於109年7月10日召開之系爭股東
    會決議不成立。
二、被上訴人則以：
　㈠伊前於104年6月27日召開104年度股東常會，通過決議減資，
    將原已發行股份總數1千萬股減資為600萬股，上訴人原持有
    伊70萬股，因減資變更為42萬股。此後伊多次通知上訴人前
    來換取減資後之新股票，並於106年9月20日寄發臺北成功郵
    局第000698號存證信函（下稱系爭存證信函）催告上訴人於
    6個月內換取新股票，逾期將喪失股東權利，惟上訴人於收
    受通知後逾期仍不辦理，是依公司第279條第2項規定，上訴
    人已喪失股東權利。上訴人既非伊之股東，就系爭股東會自
    無提起本件確認之訴之確認利益。又黃成杰、徐金玉之全體
    繼承人對於所繼承公同共有伊之股份如何行使股東權，並無
    共識，上訴人縱為黃成杰、徐金玉之繼承人，仍無從單獨行
    使上開公同共有股權，則上訴人提起本件訴訟，仍欠缺確認
    利益。
　㈡徐金玉業於104年12月10日以公證方式，將其所有伊股權68萬
    1千股贈與伊之法定代理人黃韻頻。系爭股東會出席股數合
    計為3,639萬3,200股，已有代表伊已發行股份總數之61.6％
    股東出席，系爭股東會作成之決議自屬合法等語，資為抗辯
    。並答辯聲明：上訴駁回。
三、兩造不爭執事項（見本院卷第89頁，並由本院依相關卷證為
    部分文字修正）：
  ㈠被上訴人於104年6月27日召開104年度股東常會（下稱系爭10
    4年股東會）通過決議減資，將已發行股份總數從1,000萬股
    減少為600萬股。
  ㈡上訴人原持有被上訴人股份70萬股，因減資而變更為42萬股
    （計算式：70萬股×600萬股/1,000萬股）。
  ㈢被上訴人於106年9月20日寄發系爭存證信函予上訴人，催告
    上訴人於6個月內換取減資後股票，逾期將喪失股東權利等
    語，上開存證信函於翌（21）日送達上訴人住處社區管理中
    心，上訴人已收受系爭存證信函，但迄今尚未交還原持有股
    票予被上訴人，亦未辦理換取減資後之股票。
  上開事實為兩造所不爭（見本院卷第89頁），並有被上訴人10
  4年6月27日104年度股東常會議事錄、華南商業銀行信託部證
  券簽證註銷申請書回單、被上訴人減資股東繳回股票明細、系
  爭存證信函及掛號郵件收件回執等在卷可稽（見原審卷第49至
  77頁），應堪信為真。
四、上訴人主張系爭股東會出席人數所代表股數並未過半，依法
    不得開會及表決，故系爭股東會決議為不成立等情，為被上
    訴人所否認，並以前詞置辯。茲就本件爭點分述如下：
　㈠上訴人就其名下減資後股份已非被上訴人之股東，無提起本
    件訴訟之確認利益：
　⒈按確認法律關係之訴，非原告有即受確認判決之法律上利益
    者，不得提起之，民事訴訟法第247條第1項前段定有明文。
    次按確認之訴，若係就為訴訟標的之私法上權利或法律關係
    之成立或存在與否不明確而有爭執，認為有請求確認判決之
    必要，亦所謂有即受確認判決之法律上利益時，即得提起，
    並以其利害關係相對立而有爭執該私法上權利或法律關係之
    人為被告；倘所爭執者為公法上之權利或法律關係，或於私
    法上之權利或法律關係並無利害關係相對立之爭執，則為法
    所不許，最高法院89年台上字第2500號判決意旨參照。又所
    謂有即受確認判決之法律上利益，係指因法律關係之存否不
    明確，致原告在私法上之地位有受侵害之危險，而此項危險
    得以對於被告之確認判決除去之者而言。因此，就他人間之
    法律關係，須自己有具體的、個人的法律上之利益，始得提
    起確認其法律關係成立或不成立之訴。
　⒉查被上訴人於104年6月27日召開系爭104年股東會通過決議減
    資，將已發行股份總數從1,000萬股減少為600萬股，上訴人
    於減資前原持有被上訴人股份70萬股，因而變更為42萬股；
    被上訴人已於106年9月20日寄發系爭存證信函予上訴人，催
    告上訴人於6個月內換取減資後之股票，逾期將喪失股東權
    利等語，上開存證信函於翌日送達上訴人住處社區管理中心
    ，上訴人已收受系爭存證信函，但迄今尚未交還原有股票予
    被上訴人，亦未辦理換取減資後之股票等情，為兩造所不爭
    。參酌公司法第279條第1、2項：「因減少資本換發新股票
    時，公司應於減資登記後，定6個月以上之期限，通知各股
    東換取，並聲明逾期不換取者，喪失其股東之權利。股東於
    前項期限內不換取者，即喪失其股東之權利，公司得將其股
    份拍賣，以賣得之金額，給付該股東」之規定，本件被上訴
    人既以系爭存證信函催告上訴人於6個月內換取減資後之股
    票，逾期將喪失股東權利等語，已合於上開規定，則被上訴
    人抗辯：因上訴人未遵期換取減資後之股票，已喪失其股東
    權利，上訴人於系爭股東會決議時並非伊之股東等語，應屬
    有據。
　⒊上訴人雖主張：被上訴人未依國外公示送達方式，通知居住
    在國外之伊換取減資後之股票，不符公司法第279條第1項之
    要件；且伊已遺失舊股票，無法換發新股票等語。惟查，上
    訴人自承：被上訴人寄發之系爭存證信函係由伊住處社區管
    理中心收受，事後有通知伊，伊已收受系爭存證信函等語（
    見本院卷第89頁）；且上訴人曾於107年3月26日委請訴外人
    李基準律師寄發內容略以：被上訴人之「系爭存證信函」以
    逾期未領股票為由，企圖侵吞上訴人股份等語之板橋莒光郵
    局第00074號存證信函（見原審卷第173、174頁）予被上訴
    人，足徵上訴人已於106年9月21日收受被上訴人寄發之系爭
    存證信函，被上訴人確已踐行公司法第279條第1項規定之催
    告程序甚明。至上訴人縱然遺失舊股票，然其未依法聲請除
    權判決，致未能於6個月期限內持原有股票向被上訴人換取
    減資後之新股票，乃可歸責於自己之事由，尚不得據此主張
    未逾期換取減資後之股票，而不生喪失股東權利之效果。
　⒋上訴人又主張：伊縱未於被上訴人所定6個月期限內提出舊股
    票，於期限屆滿時僅發生減資銷除之股份所表彰之股東權消
    滅而已，其餘股東權不受影響，亦即伊於減資前原持有被上
    訴人股份70萬股，所喪失之股權數僅限於減資銷除之28萬（
    計算式：70萬股－〈70萬股×600萬股/1,000萬股〉），其餘42
    萬股部分不受影響，故系爭股東會決議時，伊之股東身分並
    未喪失等語。然查，股份有限公司減少資本，勢必影響股東
    及公司債權人之權益；依公司法第168條第1項規定，減少資
    本應依股東所持股份比例減少之，又股票為表彰股東權之證
    明文件，依本法第279條之規定，股東應於限期內將其所持
    有之股票繳回，公司應重新換發新股票予股東，是以，尚不
    得由公司或股東選擇減少特定來源之股票（經濟部93年2月1
    0日經商字第09302018470號函可參，見本院卷第253頁）。
    準此，公司為減資時，必須依減資後之資本額重新發行股票
    ，如既有股東因無意願繼續成為公司股東，而選擇不繳回所
    持有股票及換發減資後之新股票時，自應使該股東喪失全部
    股東權利，而由公司將其減資後變更之股份全數拍賣，再以
    賣得之金額給付該股東，此為公司法第279條第1、2項規定
    之意旨，是上訴人主張：其縱未遵期換取減資後之股票，仍
    為被上訴人持股總數42萬股之股東云云，洵不足採。
　⒌雖被上訴人迄今尚未將被上訴人未換取之減資後股票42萬股
    拍賣，然此部分股票業經原法院另案106年度司執字第169號
    假扣押事件查封在案，此有上開股票查封照片存卷可證（見
    原審卷第161頁），顯見被上訴人係因上訴人之債權人就此
    部分股票為保全強制執行，致無法依公司法第279條第2項規
    定自行拍賣此部分股票。又股東若未於公司所定換取新股票
    之期限內換取，且公司尚未拍賣其股份前，得否向公司要求
    換取新股票，應屬公司內部自治事項（經濟部93年月16日經
    商字第09302016300號函可參，見本院卷第255頁），本件被
    上訴人既以系爭存證信函通知上訴人若未於所定6個月期限
    內換取減資後之新股票，將喪失股東權利等語，而上訴人迄
    今仍未換取，則被上訴人以上訴人逾期未換取新股票為由，
    主張上訴人已喪失股東權利，並無違誤，上訴人主張：於被
    上訴人拍賣伊減資後之42萬股前，伊仍為被上訴人股東云云
    ，尚不足取。
　⒍綜上，上訴人並未遵期換取被上訴人減資後之新股票，依法
    已非被上訴人之股東，則上訴人對於系爭股東會決議並無利
    害關係，即無確認利益可言，其訴請確認系爭股東會決議不
    成立，與民事訴訟法第247條第1項要件不符，不應准許。
　㈡上訴人以黃成杰、徐金玉之繼承人身分提起本件訴訟，當事
    人不適格：
　⒈按繼承人有數人時，在分割遺產前，各繼承人對於遺產全部
    為公同所有，民法第1151條定有明文。上開公同共有之遺產
    ，依民法第1152條規定，固得由繼承人中互推一人管理之，
    且該互推方式，依同法第828條第2項準用第820條第1項規定
    ，採多數決方式行之。惟依此規定互推之管理人，僅得就遺
    產為保存、改良、利用等管理行為，如就公同共有遺產為處
    分或其他權利之行使者，仍應適用民法第828第3項規定，須
    得公同共有人即繼承人全體之同意，始得為之。公同共有股
    份之股東，為行使股東之共益權而出席股東會，係屬行使權
    利而非管理行為，自無民法第828條第2項準用第820條第1項
    規定之適用，亦不得逕由依民法第1152條規定所推選之管理
    人為之。就此權利之行使，公司法第160條第1項固規定應由
    公同共有人推定一人為之，惟既係為行使公同共有之股東權
    所為推選，自應得公同共有人全體之同意，俾符民法第828
    條第3項之規定，倘未經全體公同共有人同意推選之人，即
    不得合法行使股東權。又公同共有人以公同共有物或權利為
    標的而起訴者，乃就公同共有物或權利行使訴訟權，依民法
    第828條第3項規定，應得公同共有人全體之同意，其當事人
    始為適格。雖基於保障公同共有人之訴訟權，不因事實上無
    從取得部分公同共有人同意（例如公同共有人中有所在不明
    ，或適為該訴訟之被告而利害相反之情形）而受影響，司法
    院院字第1425號解釋及本院32年上字第115號、37年上字第6
    939號判例因而就此等情形設其例外，惟其目的僅在於解決
    訴訟當事人適格欠缺之問題，尚不及於公同共有物之其他處
    分或權利行使行為。公同共有人間若僅因意見不同，而就公
    同共有物之處分或權利行使，無法取得全體公同共有人之同
    意者，尚與上開解釋及判例意旨不合，自不得任意比附援引
    ，否則無異漠視持不同意見之公同共有人之權利，並使民法
    第828條第3項規定形同具文，自非妥適，最高法院104年台
    上字第2414號判決意旨參照。
　⒉上訴人主張：縱認伊所持有被上訴人減資後之股份，因未於6
    個月期限內換取新股票而喪失股東權利，然伊另繼承黃成杰
    、徐金玉所遺被上訴人股份，仍具備被上訴人之股東身份，
    且伊無庸取得黃成杰、徐金玉之全體繼承人同意，即得提起
    本件訴訟，具有當事人適格等語。查黃成杰所遺減資後之被
    上訴人股份132萬股，為其全體繼承人即上訴人、徐金玉、
    黃家琳、黃宇君、黃韻頻等5人公同共有，徐金玉所遺減資
    後之被上訴人股份136萬2千股，則為其全體繼承人即上訴人
    、黃宇君、黃韻頻、訴外人陶方廷等4人公同共有等情，為
    兩造所不爭（見本院卷第87、88頁），並有上訴人提出之黃
    成杰、徐金玉2人持股變動及股利明細表存卷可證（見原審
    卷第17、19頁）。揆諸前開說明，上訴人主張因繼承黃成杰
    、徐金玉所遺上開被上訴人公同共有股份，而具備被上訴人
    股東身分，得提起本件訴訟，顯係以其與黃成杰、徐金玉之
    其他全體繼承人公同共有之被上訴人股權為標的而行使訴訟
    權，依民法第828條第3項規定，上訴人應取得其他黃成杰、
    徐金玉全體繼承人之同意，當事人始為適格。縱然上訴人提
    起本件訴訟與黃成杰、徐金玉之另名繼承人即被上訴人之法
    定代理人黃韻頻之利害相反，致上訴人提起本件起訴事實上
    無從取得黃韻頻之同意，然上訴人仍須取得黃韻頻以外之其
    他黃成杰、徐金玉全體繼承人之同意，始得提起本件訴訟。
    又上訴人於本院堅稱本件起訴無須取得黃成杰、徐金玉全體
    繼承人同意，即具當事人適格云云（見本院卷第202頁），
    上訴人既未聲請，本院即無從依民事訴訟法第56條之1規定
    ，裁定命黃韻頻以外之其他繼承人追加為原告，附此敘明。
　⒊又公同共有股份之股東，為行使股東之共益權而出席股東會
    ，係屬行使權利而非管理行為，就此權利之行使，依公司法
    第160條第1項及民法第828條第3項規定，應由公同共有人推
    定一人為之，該被推選之人並應取得公同共有人全體之同意
    ，已如前述。惟上訴人自承：出席股東會屬於公同共有權之
    行使，伊並無取得黃成杰、徐金玉之其他繼承人同意之證據
    等語（見本院卷第251頁），則上訴人既非黃成杰、徐金玉
    之全體繼承人共同推選行使此部分公同共有被上訴人股權之
    代表，即無從以公同共有股權之代表股東身分出席系爭股東
    會或提起本件訴訟。
　㈢本件事證已臻明確，兩造所爭執徐金玉是否於104年間將其繼
    承自黃成杰所持有被上訴人股份26萬4千股，合法贈與黃韻
    頻，及是否於105年間將其持有被上訴人股份68萬1千股，合
    法贈與黃韻頻等情，上訴人並請求命被上訴人提出101至109
    年間歷次股東會出席簽到表、委託書、議案表決單、股東名
    簿，及黃韻頻於104年起至系爭股東會召開前之股份異動證
    明文件，即已無再一一論述或調查之必要，併予敘明。
五、綜上所述，上訴人因未遵期於6個月內向被上訴人換取減資
    後之新股票，於系爭股東會開會時，上訴人已喪失其原持有
    被上訴人股份之股東權利，尚無提起本件訴訟之確認利益；
    又上訴人雖為被繼承黃成杰、徐金玉之繼承人，但其就黃成
    杰、徐金玉所遺、由全體繼承人公同共有之被上訴人股權，
    並未取得其他繼承人之同意，亦無從以此公同共有股權代表
    出席系爭股東會或提起本件訴訟。從而上訴人求為確認系爭
    股東會決議不成立，非屬正當，不應准許。原審為上訴人敗
    訴之判決，並無不合，上訴論旨指摘原判決不當，求予廢棄
    改判，為無理由，應駁回上訴。
六、本件事證已臻明確，兩造其餘之攻擊或防禦方法及所用之證
    據，經本院斟酌後，認為均不足以影響本判決之結果，爰不
    逐一論列，附此敘明。
七、據上論結，本件上訴為無理由，依民事訴訟法第449條第1項
    、第78條，判決如主文。
中　　華　　民　　國　　110 　年　　9 　　月　　29　　日
                  民事第十六庭  
                        審判長法  官  朱耀平
                              法  官  呂明坤
                              法  官  羅立德
正本係照原本作成。
如不服本判決，應於收受送達後20日內向本院提出上訴書狀，其
未表明上訴理由者，應於提出上訴後20日內向本院補提理由書狀
（均須按他造當事人之人數附繕本）上訴時應提出委任律師或具
有律師資格之人之委任狀；委任有律師資格者，另應附具律師資
格證書及釋明委任人與受任人有民事訴訟法第466 條之1第1項但
書或第2項所定關係之釋明文書影本。如委任律師提起上訴者，
應一併繳納上訴審裁判費。
中　　華　　民　　國　　110 　年　　10　　月　　1 　　日
　　　　　　　　　　    　　　書記官  葉蕙心